【裁判字號】    89,重上國更(一),1
【裁判日期】    891226
【裁判案由】    國家賠償
【裁判全文】
台灣高等法院民事判決  八十九年度重上國更(一)字第一號
      上  訴  人  甲○○
      訴訟代理人  王建智律師
      被上訴人    內政部警政署保安警察第六總隊  設台北市○○○路○段七號
      法定代理人  施志茂      住台北市○○○路○段七號
      訴訟代理人  顏廷鈺律師
右當事人間請求國家賠償事件，上訴人對於中華民國八十七年七月一日台灣台北地方
法院八十七年度國字第十一號第一審判決提起上訴，經最高法院第一次發回更審，本
院判決如左：
    主    文
原判決關於駁回上訴人後開第二項之訴部分，及除確定部分外之訴訟費用裁判廢棄。
被上訴人應給付上訴人新台幣壹佰零陸萬肆仟玖佰肆拾肆元，及自民國八十七年三月
二十二日起，至清償日止，按週年利率百分之五計算之利息。
第一、二審及發回前第三審訴訟費用（除確定部分外），由被上訴人負擔。
    事    實
甲、上訴人方面：
壹、聲明：
一、原判決關於駁回上訴人後開第二項之訴及其假執行之聲請暨訴訟費用部分廢棄。
二、被上訴人應給付上訴人新台幣壹佰零陸萬肆仟玖佰肆拾肆元及自民國八十七年三
    月二十二日起至清償日止，按週年利率百分之五計付利息。
三、訴訟費由被上訴人負擔。
貳、陳述：除與原判決記載相同者，茲引用之外，補稱：
一、被上訴人所屬員警應負侵權行為責任之事實：
    查任職被上訴人之警員黃智勇無汽車駕駛執照，於八十五年三月十八日晚間七時
    五十分許，駕駛車號ＢＡＯ－二四六號警務車（非自小客車），沿設有雙向四車
    道之台北市○○區○○路由南往北方向行駛，途經台北市○○區○○路與愛富一
    街交叉路口時，疏未注意，貿然跨越分向限制線左轉，因而撞及在對向車道由上
    訴人騎車號ＧＣＺ－０八八由南向北直行之重機車，致使上訴人倒地，受有左股
    幹及左踝關節骨折等傷害等情，此有黃智勇於台灣士林地方法檢察署八十五年度
    偵字第八三四八號、原法院八十六年度交易字第一七號、本院八十六年度交上易
    字第二０一號偵審中坦承不諱；並有道路交通事故調查表(一)、(二)各一紙、台北市
    立陽明醫院出具之診斷書影本一紙附卷可稽，且為兩造所不爭執之事實。
二、被上訴人所屬員警過失侵權行為責任之論述：
    按駕駛人駕駛汽車，應遵守道路交通標誌、標線、號誌之指示：又汽車在劃有分
    向限制線之路段不得駛入來車道，道路交通安全規則第九十條、第九十七條第二
    款分別定有明文。而道路交通安全規則第九十七條雖係就汽車行駛雙向二車道所
    為之規定，然該條文實係就汽車於雙向車道間之行進為之規定，故對於雙向四車
    道亦應有其適用。黃智勇為汽車駕駛人，自應注意及此，前開肇事路段劃有行車
    分向限制線，有道路交通事故調查報告表(一)、(二)各一紙在卷足憑，黃智勇駕車行
    經前開路段，竟貿然跨行車分向限制線左轉，此為其所自承，黃智勇駕車行經前
    開劃有行車分向限制線之路段，依當時天候雨天、夜間有照明、路面濕潤、無缺
    陷、無障礙物等一切情狀，並無不能注意之情事，竟跨越行車分向限制線左轉，
    致撞及上訴人，揆諸前開規定，黃智勇應負過失責任甚明；台北市車輛行車事故
    鑑定委員會鑑定結果亦同此認定，有該委員會八十五年十一月五日忠鑑審字第二
    六八二號函一份附於上開刑事卷可參。又上訴人因本件車禍致受有左股幹及左踝
    關節骨折等傷害已如前述，與黃智勇之過失行為間顯有相當因果關係。此外，黃
    智勇亦因前開事實，經原法院以過失傷害罪名判處拘役三十日，如易科罰金，以
    三百元折算壹日，且經鈞院刑事庭駁回上訴確定在案，經鈞院調卷核閱無訛。是
    黃智勇過失傷害行為，事證明確，要無疑義。
三、被上訴人依法應負賠償責任之論述：
    另查訴外人黃智勇係被上訴人第二大隊第三中隊之警員，其職務為執行官邸、駐
    外使館等崗哨駐地勤務，車禍事發當時正欲駕駛被上訴人機關之警用勤務車赴崗
    哨接班，此為兩造所不爭事實，按國家賠償法第二條第二項前段規定，公務員於
    執行職務行使公權力時，因故意或過失不法侵害人民自由或權利者，國家應負損
    害賠償責任。是國家賠償責任成立與否？應視該公務員是否行使公權力以為斷。
    而所謂行使公權力，係指公務員居於國家機關之地位，行使統治權作用之行為而
    言，並包括運用命令及強制等手段干預人民自由及權利之行為，以及提供給付、
    服務、救濟、照顧等方法，增進公共及社會成員之利益，以達成國家任務之行為
    （最高法院八十年度台上字第五二五號判決參照）。黃智勇任職被上訴人總隊，
    平時職司官邸、外交使館之崗哨駐地勤務，自屬國家警察權之一部分，被上訴人
    雖辯稱該隊部負責之勤務範圍，僅限定點執行守望勤務，至於官邸或使館住宅外
    之巡邏、交通任務歸諸轄區地方警察局負責。然據黃智勇於交事故現場談話記錄
    表所陳：該車為公務車，未有人保管，因上班至崗哨，隨時需要使用，未有保管
    人，是我自己去拿鑰匙發動該車的等語，足見該公務車平時亦作為支援被上訴人
    隊員上哨接班之勤務使用。又據黃智勇於同上刑事案偵審中陳：當時車上原有二
    位同事，因怕上勤務遲到，所以才由我駕駛等語，是由被上訴人隊部前往崗哨接
    班者不僅一人，自非僅黃智勇個人私事可比。查被上訴人並不否認於官邸或使館
    定點執行守望勤務係被上訴人之職務，且為公權力之行使，其所否認者肇事地點
    非在崗哨而已。然被上訴人隊員黃智勇駕駛公務車身著警察制服、配帶警槍夥同
    前往特定崗哨接班或交班後返回隊部，仍係便利其遂行勤務之輔助行為，與隊員
    接班後於崗哨行使公權力時，不僅外觀上均以執行勤務之形式為之，且功能上、
    目的上，具有緊密接續不可分之關係，自應視為執行勤務行使公權力之引伸。試
    想消防警察駕駛消防車沿路急駛不能視為執行勤務，而須到火災現場實施灌救才
    認為執行勤務，豈可乎？其理自明。是被上訴人應負國家賠償法責任之事證明確
    。
四、上訴人為學有專精、大學畢業知識份子，鈞院前審依造行政院勞委會編製之八十
    五年事業單位初任人員僱用成本中，比照工商服務業助理專業人員之薪資為基準
    ，誠屬適當。按身體或健康受侵害，而減少勞動能力者，其減少及殘存勞動能力
    之價值，不能以有之收入為準，蓋現有之收入每因特殊因素之存在而與實際所餘
    勞動能力不相符，現有收入高者，一旦喪失其職位，未必能自他處獲得同一待遇
    ，故所謂減少及殘存勞動能力之價值，應以其能力在通常情形下可能取得之收入
    為準，最高法院六十一年台上字第一九八七號判例著有明文。又，被害人因身體
    健康被侵害而喪失勞動能力所受之損害，其金額應就被害人受侵害前之身體健康
    狀況、教育程度、專門技能、社會經驗等方面酌定之，不能以一時一地之工作收
    入為準．．．，最高法院六十三年台上字第一三九四號判例亦著有明文。查上訴
    人畢業於文化大學森林系，係學有專長之社會精英知識份子，於就業市場從事者
    即為相關專長之工商服務員之職員或政府機構之職員，是前審依造行政院勞委會
    編製之八十五年事業單位初位人員僱用成本中(二)經常性薪資表，比照工商服務業
    助理專業人員（大專以上）薪資，每月為二萬七千四百七十一元為準計算勞動能
    力減損之損失，並無違誤。另請參酌上證三所檢附行政院農業委員會林務局函並
    審酌該函內所陳，八十六年度大學畢業之新進員工最低薪資額，兩相比照，亦得
    佐證前審以工商服務業助理專員薪資，每月二七，四七一元為計算勞動能力減少
    基準，應屬適當。
五、綜上所陳，上訴人依國家賠償法等規定請求被上訴人賠償新台幣一百零六萬四千
    九百四十四元及自民國八十七年三月二十二日起按年息百分之五計算之利息，循
    屬正當，原審判決此部分不當，應予廢棄，以維權益。
乙、被上訴人方面：
壹、聲明：
一、上訴駁回。
二、歷審訴訟費用由上訴人負擔。
貳、陳述：除與原判決記載相同者，茲引用之外，補稱：
一、本件應無國家賠償之適用：
  (一)本件被上訴人機關之法定任務僅為內政部警政署保安警察總隊組織通則第二條第
    四項所示之「保安、警備、警戒、警衛」任務，肇事者黃智勇為任職於被上訴人
    機關之警員，肇事當時駕駛汽車欲前往崗哨駐地執行守望勤務，並非執行汽車巡
    邏任務，其駕駛汽車行為，非行使統治權之行為，亦無發生公法上一定法律效果
    ，僅社會事實行為，自非屬國家賠償法第二條所定「行使公權力」，是本件應為
    肇事者與上訴人間單純車禍事件，屬二個人間民事糾葛。
  (二)本件車禍發生在肇事者黃智勇接班「前」，外觀上並非執行勤務之形式為之，乃
    其個人前往工作地點前之個人行為，依前開組織通則，肇事者黃智勇之勤務於法
    定警衛任務開始前尚非屬執行勤務之「行使公權力」，與國家賠償法之法定構成
    要件不符，應無國家賠償之適用。
二、上訴人就其支出之醫療費用及增加生活需要之車資等，說明不清舉證不足，各項
    證明單據數額不一致，並有日期混雜矛盾之情形，就此上訴人未予列明比照清楚
    ，其請求數額尚乏所據。
三、上訴人應無減少勞動能力：
  (一)依卷內上訴人所提原證八台北市陽明醫院八六陽醫住字第五二三三號函覆士林地
    方法院函所示，據該院主治醫師稱上訴人：「身體（肉體）之遺存障害應十分微
    小，不達勞工保險殘廢給付標準中之殘廢等級」，是其所受傷害應無遺存障害存
    在。
  (二)台大醫院函覆台北地方法院八七校附醫秘字第一０五四三號函以：「從現在到恢
    復正常功能約需半年之時間」，可見其仍可恢復正常功能，並無減損其日後工作
    能力之問題。
  (三)次依台大醫院八七校附醫秘字第二五二七六號函稱：「對上訴人從事森林工作應
    不影響」，既對行走較多之野外森林工作無影響，自應對其目前及日後從事較靜
    態之文書工作無影響，當無減損其目前從事文書工作之工作能力。
    理    由
一、本件上訴人起訴主張被上訴人所屬第二大隊三中隊警員黃智勇，於民國八十五年
    三月十八日晚間七時五十分許，無照駕駛車號BAO-二四六號勤務車，沿台北市○
    ○區○○路由南往北方向行駛，途經台北市○○區○○路與愛富一街交叉路口，
    本應注意不得跨越分向限制線左轉，而依當時情形又非不能注意，竟疏未注意貿
    然左轉，因而撞及其對面車道由北往南行駛由上訴人所騎車號GCZ-０八八直行之
    重機車，致上訴人倒地，受有左股幹及左踝關節骨折之傷害等情，因而本於國家
    賠償法第二條第二項、民法第一百八十八條第一項規定，求為命被上訴人給付新
    台幣一百零六萬四千九百四十四元及自八十七年三月二十二日起按年息百分之五
    計付利息之判決（上訴人起訴請求被上訴人給付七百四十一萬六千六百七十四元
    ，於原審受全部敗訴之判決，上訴人原就其敗訴部分全部提起上訴，經判決被上
    訴人應給付一百零六萬五千四百五十七元本息，其餘部分上訴人未上訴第三審，
    已告確定，嗣經最高法院就上訴人勝訴部分發回更審，於本院審理時上訴人減縮
    上訴聲明如訴之聲明）。
    被上訴人則以：黃智勇當時並非行使公權力，僅為純車禍事件，自無國家賠償法
    之適用。且上訴人於事故當時車速極快、於夜間並未開車燈，對損害之發生與有
    過失；又上訴人請求醫療費用、計程車資部分，並未能證明，且全民健保已給付
    之金額部分不得請求，精神上損害賠償亦屬過高等語，資為抗辯。
二、查上訴人起訴主張訴外人任職被上訴人之警員黃智勇並無汽車駕駛執照，於八十
    五年三月十八日晚間七時五十分許，駕駛車號ＢＡＯ－二四六號自小客貨車，沿
    設有雙向四車道之台北市○○區○○路由南往北方向行駛，途經台北市○○區○
    ○路與愛富一街交叉路口，疏未注意，貿然跨越分向限制線左轉，因而撞及在對
    向車道由上訴人所騎車號ＧＣＺ－Ｏ八八由南向北直行之重機車，致使上訴人倒
    地，受有左股幹及左踝關節骨折等傷害之事實，業據黃智勇於台灣士林地方法院
    檢察署八十五年度偵字第八三四八號、原法院八十六年度交易字第一七號、本院
    八十六年度交上易字第二一號偵審中坦承不諱，並有道路交通事故調查表（一
    ）、（二）各一紙、台北市立陽明醫院出具之診斷書影本一紙附卷可稽，且為兩
    造所不爭執。按駕駛人駕駛汽車，應遵守道路交通標誌、標線、號誌之指示；又
    汽車在劃有分向限制線之路段不得駛入來車道，道路交通安全規則第九十條、第
    九十七條第二款分別定有明文，而道路交通安全規則第九十七條雖係就汽車行駛
    雙向二車道所為之規定，然該條文實係就汽車於雙向車道間之行進所為之規定，
    故對於雙向四車道亦應有其適用。黃智勇為汽車駕駛人，自應注意及此。而前開
    肇事路段劃有行車分向限制線，有道路交通事故調查報告表（一）、（二）各一
    紙在卷足憑，黃智勇駕車行經前開路段，竟貿然跨行車分向限制線左轉，此為其
    所自承（見上開偵查卷第十五頁交通事故現場談話紀錄表），黃智勇駕車行經前
    開劃有行車分向限制線之路段，依當時天候雨天、夜間有照明、路面濕潤、無缺
    陷、無障礙物等一切情狀，並無不能注意之情事，竟跨越行車分向限制線左轉，
    致撞及上訴人，揆諸前開規定，黃智勇應負過失責任甚明，台北市車輛行車事故
    鑑定委員會鑑定結果亦同此認定，有該委員會八十五年十一月五日北鑑審字第二
    六八二號函一份附於上開刑事卷可參。又上訴人因本件車禍致受有左股幹及左踝
    關節骨折等傷害已如前述，與黃智勇之過失行為間顯有相當因果關係。此外，黃
    智勇亦因前開事實，經原法院以過失傷害罪名判處拘役三十日，如易科罰金，以
    三百元折算壹日，且經本院刑事庭駁回上訴確定在案，經本院調卷核閱無訛。是
    黃智勇過失傷害行為，應堪認定。
三、查訴外人黃智勇係被上訴人第二大隊第三中隊之警員，其職務為執行官邸、駐外
    使館等崗哨駐地勤務（參見本院更審前卷第八０頁背面及第八十二頁），車禍事
    發當時正欲駕駛被上訴人機關之勤務車赴崗哨接班（見偵查卷第十四頁背面及同
    卷第二十五頁及原審卷第十一頁），此為兩造所不爭之事實（見本院卷第八十一
    頁），按國家賠償法第二條第二項前段規定，公務員於執行職務行使公權力時，
    因故意或過失不法侵害人民自由或權利者，國家應負損害賠償責任。是國家賠償
    責任成立與否，應視該公務員是否行使公權力以為斷。而所謂行使公權力，係指
    公務員居於國家機關之地位，行使統治權作用之行為而言，並包括運用命令及強
    制等手段干預人民自由及權利之行為，以及提供給付、服務、救濟、照顧等方法
    ，增進公共及社會成員之利益，以達成國家任務之行為（最高法院八十年度台上
    字第五二五號判決參照）。黃智勇任職被上訴人總隊，平時職司官邸、外交使館
    之崗哨駐地勒務，自屬國家警察權之一部分，被上訴人雖辯稱該隊部所負責之勤
    務範圍，僅限定點執行守望勤務，至於官邸或使館住宅外之巡邏、交通任務歸諸
    轄區地方警察局負責。然據黃智勇於交通事故現場談話記錄表所陳：該車為公務
    車，未有人保管，因上班至崗哨，隨時需要使用，未有保管人，是我自己去拿鑰
    匙發動該車的等語（見偵查卷第十四頁背面），足見該公務車平時亦作為支援被
    上訴人隊員上哨接班之勤務使用。又據黃智勇於同上刑事案偵審中所陳：當時車
    上原有二位同事，因怕上勤務遲到，所以才由我駕駛等語（見偵查卷第九、十頁
    、原法院審理卷第十三頁背面），是由被上訴人隊部前往崗哨接班者不僅一人，
    自非僅黃智勇個人私事可比。查被上訴人並不否認於官邸或使館定點執行守望勤
    務係被上訴人之職務，且為公權力之行使，第所否認者肇事地點非在崗哨而已。
    然被上訴人隊員駕駛公務車夥同前往特定崗哨接班或交班後返回隊部，乃係便利
    其遂行勤務之輔助行為，與隊員接班後於崗哨行使公權力時，不僅外觀上均以執
    行勤務之形式為之，且功能上、目的上，具有緊密接續不可分之關係，自應視為
    執行勤務行使公權力之引伸。則黃智勇為公務員，於執行職務行使公權力時，因
    過失不法侵害人民權利，國家應負損害賠償責任。是被上訴人應負國家賠償法責
    任之事證明確。
五、基前所述，被上訴人應負國家賠償法責任，茲上訴人所請求之各項費用應否准許
    分述如下：
  (一)醫療費用：上訴人主張因本件車禍支付醫療費二十萬四千七百六十四元，已據其
    提出陽明醫學院函附醫療費用證明單二十二紙及台大醫院住院費用明細表及門診
    費用證明單計六紙，私立高雄醫學院附設中和醫院醫療費用明細表一紙、聖和醫
    院門診費用一紙，及博正骨科掛號收據六紙為證（詳見原審卷第六十二頁至第九
    十四頁、第一二六－第一二七頁），查陽明醫院函附之附表所列八十五年十月二
    十一日醫療費用連同健保申報費用共五百五十元，並無證明單可佐（見原審卷第
    六十四頁），又該附表八十五年九月十九日至且同年月二十一日，其健保申報金
    額為一萬四千六百七十九元，惟其醫療費用證明單健保記帳金額為一萬零五百三
    十四元，超算四千一百四十五元（見原審卷第八十六頁及第六十四頁），又診斷
    證明書並非侵權行為所生財產上損害，是診斷證明書之費用應予剔除合計為八百
    元（詳見原審卷第八十五、第八十六、第八十七頁），又「代受愛滋病毒道義救
    濟金」二十四元，亦非因車禍所受損害，均應從上開金額中扣除，總計剔除五千
    五百十九元，其餘一十九萬九千二百四十五元核屬正當必要，應予准許。又被上
    訴人抗辯健保給付額應予扣除一節，按全民健康保險係政府規定之強制保險，其
    性質為保險契約，被保險人按期繳納保險，故保險給付請求權之發生係以支付保
    險費為基礎，與侵權行為所生損害賠償請求權，並非出於同一原因，參照最高法
    院六十八年台上字第四十二號判例旨趣，除有保險法第五十三條關於代位行使之
    關係外，並不生損益相抵之問題，原無於上訴人之損害賠償請求權。又全民健
    康保險法第八十二條雖規定保險對象因汽車交通事故，經本保險提供醫療給付者
    ，本保險之保險人，得向強制汽車責任保險之保險人代位請求該項給付。而此被
    代位求償之對象係強制汽車責任保險之保險人，與加害人未必一致。況汽車強制
    責任保險自八十七年一月一日起始開辦實施，本件車禍肇事時迄無汽車強制責任
    保險措施，而上訴人支付上開費用之時間亦大部分在汽車強制責任保險開辦之前
    。至上訴人至博正醫院復健之時間，雖有部分係在八十七年元旦後，然其所請求
    之費用僅係掛號及「部分負擔」而已，並未加算「健保已給付之部分」，自均無
    扣除之問題。至住院期間之膳食費用仍屬因車禍而增加生活上需要之費用，應予
    賠償，不能扣除。至於八十五年三月十八日至四月五日在陽明醫院住院費用，上
    訴人所請求者為自付額一萬八千七百七十五元，加上健保申報額七萬九千一百七
    十九元。參酌同此期間陽明醫院醫療費用另紙收據（見原審卷第二十一頁、第二
    十二頁），健保金額已達八萬九千三百九十五元，且各項費用均有明確細目記載
    ，其部分負擔額已達八千九百三十九元（相當健保十分之一），尚有應付住院費
    五千九百元及伙食費三千五百元等（見原審卷第二十二頁及第八十五頁），是此
    部分自付額一萬八千七百七十五元應無疑義，被上訴人所辯超額計算一節應非可
    採。
  (二)增加生活需要之費用：上訴人主張自高雄至台北國立臺灣大學醫學院附設醫院，
    計花費一萬一千一百零二元一節，查上訴人家居高雄，其往來台大醫院求診既有
    前揭台大醫院之繳費收據可證，則交通費之支出應係實情，而兩造對損害賠償事
    前既無約定，本院斟酌上訴人係大學生，且腳車禍受傷不良於行，需有固定座位
    ，認為上訴人以鐵路局自強號為交通工具，應為適當，其單程票價八百五十四元
    ，有鐵路局列車票價表一紙附卷可參，且為兩造所不爭（見原審卷第二百頁），
    準此上訴人五次往來台大醫院求診之交通費，連同八十五年四月五日及八十六年
    九月二十日住院、九月二十四日出院回高雄單程車程共十三次，共計一萬一千一
    百零二元。至上訴人請求至高雄醫學院、聖和醫院及博正醫院復健計程車資九千
    四百四十元，核與上訴人所提出上開醫院費用明細表及診斷證明書四紙相符（見
    原審卷第九十三頁至九十六頁），且屬正當必要，應予准許。是上訴人得請求之
    增加生活需要費用總計二萬零五百四十二元。
  (三)減少勞動能力之損失：上訴人主張車禍受傷腳殘留輕度跛行，下肢遺存顯著運動
    障害，減少勞動能力損失一百三十五萬五千一百二十一元 (原請求四百九十六萬
    二千五百五十二元，於本院減縮) 。經查上訴人之治療醫院台大醫院雖曾於八十
    六年十一月十四日函覆臺灣士林地方法院稱：余先生應會殘留輕度跛行（因其雙
    腿有０．九公分差距，再加上受傷後肌肉萎縮），屬於勞工保險殘廢給付標準表
    中障害項目第一四一項一下肢遺存顯著運動障害者）等語（見原審卷第二十一頁
    ），嗣於八十七年五月二十五日回函於原法院時則略稱：余先生目前病情，從現
    在到恢復正常功能約需半年時間等語（見原審卷第一六四頁），本院為謀慎重明
    確，並請求其斟酌上訴人森林工作之專長，特再函請台大醫院查明上訴人之勞動
    能力受損情形，據台大醫院八十七年十一月二十日函稱：甲○○先生左腿骨折傷
    勢已癒合，惟走路仍有輕度跛行，但非顯運動障害，對余先生從事森林工作應
    不受影響，其影響勞動能力之程度應在百分之二十以下（見本院卷第一０九頁）
    。足見上訴人實施治療後情況日益改善，已非遺存顯著運動障害，則減少勞動能
    力比例自應以台大醫院最後函示內容為準。按「不法侵害他人之身體或健康者，
    對於被害人因此喪失或減少勞動能力或增加生活上之需要時，應負損害賠償責任
    。」民法第一百九十三條第一項定有明文。學者通說，認我國民法係採勞動能力
    喪失而非所得喪失說（見曾隆興著，現代損害賠償法論，第一九九頁）最高法院
    六十一年度台上字第一九八七號判例認「身體或健康受侵害，而減少勞動能力者
    ，其減少及殘存勞動能力之價值，不能以現有之收入為準，蓋現有收入每因特殊
    因素之存在而與實際所餘勞動能力不能相符，現有收入高者，一旦喪失其職位，
    未必能自他處獲得同一待遇，故所謂減少及殘存勞動能力之價值，應以其能力在
    通常情形下可能取得之收入為標準。」足見在實際計算損害賠償額時，應以「其
    能力在通常情形下可能取得之收入為標準」。查台大醫院雖曾函覆稱：「從現在
    到恢復正常功能約需半年時間」、「對余先生從事森林工作應不受影響」等語，
    惟所謂「約需」顯係預測之詞，台大醫院既認上訴人「走路仍有輕度跛行」、「
    影響勞動能力之程度應在百分之二十以下」，何以斷言「「對余先生從事森林工
    作不受影響」？顯然矛盾。本院認上訴人顯因本件車禍導致雙腿有０．九公分差
    距，再加上受傷後肌肉萎縮，走路有輕度跛行，勞動能力當然受影響而減少，應
    以台大醫院最後函示內容具體認定「影響勞動能力之程度應在百分之二十以下」
    為準。查上訴人係六十三年一月五日出生有身分證影本一紙在卷可參（見原審卷
    第一八０頁），依勞動基準法第五十四條年滿六十歲為強制退休，上訴人主張伊
    自八十七年十二月起尚有三十五年之勞動年數尚無不合（見原審卷第一七五、一
    七六頁），又上訴人雖未實際上班，惟按所謂減少勞動能力應以其能力在通常情
    形下可能取得之收入為準；其金額應就被害人受侵害前之身體健康狀況、教育程
    度、專門技能、社會經驗方面酌定之，不能以一時一地之工作收入為準，此迭經
    最高法院六十一年台上字第一九八七號、六十三年台上字第一三九四號著有判例
    可參，上訴人雖未曾就業，惟其乃文化大學森林系畢業，學有專長，為兩造所不
    爭，體格堪稱健壯亦有照片可參（見原審卷第一五五頁至第一五九頁），上訴人
    主張依前揭行政院勞委會編製之八十五年事業單位初任人員僱用成本中(二)經常性
    薪資表，比照工商服務業助理專業人員（大專以上）以薪資，每月為二萬七千四
    百七十一元為基準（見本院卷第一一四頁及原審卷第一０九頁），參酌上訴人所
    提上證三檢附行政院農業委員會林務局函內所陳，八十六年度大學畢業之新進員
    工最低薪資額，分別為二萬六千六百四十五元至四萬二千六百七十五元不等，堪
    認上訴人主張以此計算勞動能力減損之損失洵屬可採，準此依霍夫曼方式按年息
    百分之五扣除期前利息一次給付，上訴人勞動能力減損之金額為：一百三十五萬
    五千一百二十一元｛計算式27471元×12×0.2(減損比例)×20.553815(35年累計
    霍夫曼係數)＝00000 00元以下四捨五入｝。
  (四)精神慰撫金：按慰撫金數額之認定，除依被害人及其家屬所受身體上及精神上痛
    苦程度及所造成之影響二者予以衡量外，尚須斟酌雙方之身分資力與加害之程度
    及各種情形，予以核定。經查上訴人車禍受傷，其肉體及精神受有痛苦，其請求
    被上訴人賠償慰撫金，核與上開法條之規定並無不合。本院斟酌兩造之身分、地
    位、經濟狀況、上訴人所受精神痛苦之情，上訴人受傷程度及其原屬大學生，並
    無工作，尚未成家立業，其經濟尚有賴其父供給（參本院卷第一一四頁背面及第
    八十九頁背面），而被上訴人係國家之機關等兩造身份地位經濟狀況等一切情狀
    ，認為上訴人精神慰撫金之請求，以二十萬元為適當，逾此部分不予准許。
六、綜上所述：上訴人所得請求之財產上，非財產上損害賠償合計為一百七十七萬四
    千九百零八元（計算式為：199245元+20542元+0000000元+200000元＝0000000元
    ），惟按損害之發生或擴大，被害人與有過失者，法院得減輕賠償金額或免除之
    ，民法第二百十七條第一項定有明文。本件肇事時，等待接班之警員董驊曾將其
    目睹肇事經過書立報告一份，據其報告所載：「由格致路向南行之肇事機車車速
    過快，行經路口又未減速慢行，且無注意車前狀況，並有掛有便當等情（見原審
    卷第四十一頁），並據證人董驊於原審到庭陳證：我站在路旁（面對馬路）機車
    自我身後向前騎乘立即發生碰撞，故我判斷其車速約七、八十公里，機車並沒有
    開車燈等語無訛（見原審卷第一五一頁背面及第一五二頁），而黃智勇於肇事交
    通事故現場談話筆錄：亦陳稱並未看見車燈，欲左轉時即撞及等語（見偵查卷第
    十五頁），上訴人雖否認車速太快，然其於同上現場談話筆錄亦稱：行駛內二快
    車道，至肇事處，我車附近都未見任何燈光，且雨天我車何部位遭何車撞及也不
    知道等語（見偵查卷第十四頁），足見上訴人確未開車燈，且行至該路口未減速
    慢行並注意車前狀況，應無疑義。至上訴人不否認當時未載安全帽，然上訴人所
    受傷害係左股骨幹骨折、左踝關節骨折，未傷及頭部，有診斷書可憑（見原審刑
    事判決書），與是否戴安全帽尚屬無關，又偵查中將本件肇事責任送請台北市車
    輛行車事故鑑定委員會鑑定時，並未及斟酌證人董驊之證詞及其書面報告，故其
    鑑定報告雖稱：上訴人尚未發現違規情事，尚不能以此為有利上訴人之認定。是
    上訴人抗辯上訴人與有過失，洵屬可採，本院斟酌被上訴人所屬警員黃智勇無照
    駕駛又違規跨越分向限制線左轉，已據上揭鑑定委員會鑑定明確。而上訴人夜間
    未開車燈，復行經路口未減速慢行注意車前狀況之與有過失行為，亦有以致之，
    經評量兩造對肇事原因能力之強弱，仍以黃智勇違跨越分向限制線左轉之因素為
    強，認為上訴人與黃智勇肇事原因力之比例應為四比六，方屬允洽，爰依比例按
    民法第二百十七條第一項規定減輕被上訴人之賠償金額，準此被上訴人應賠償之
    金額為一百零六萬四千九百四十四元（計算式：0000000元×6/10＝0000000元，
    元以下捨棄）。
七、綜上所述：上訴人依國家賠償法規定請求被上訴人賠償一百零六萬四千九百四十
    四元及自八十七年三月二十二日（起訴狀繕本送達翌日）起按年息百分之五計付
    利息即屬正當。超此範圍之請求，不能准許。從而原審就上開應准許部分為上訴
    人敗訴判決即有未合，上訴論旨指摘原判決此部分不當，求予廢棄，為有理由（
    其餘部分或已確定，或為上訴人減縮聲明，上訴人亦未聲請假執行，本院均毋庸
    於主文諭知其餘上訴駁回或為假執行之宣告)。
八、兩造其餘攻防方法（包括以民法第一百八十八條為訴訟標的）及未經援用之證據
    ，經審酌後認為與本判決之結果，已不生影響，爰不一一論述。
九、據上論結，本件上訴為有理由，爰判決如主文。
中      華      民      國    八十九    年     十二     月     二十六   日
                                臺灣高等法院民事第六庭
                                    審判長法  官  吳  欲  君
                                          法  官  陳  博  享
                                          法  官  藍  文  祥
右正本係照原本作成。
如不服本判決，應於收受送達後二十日內向本院提出上訴書狀，其未表明上訴理由者
，應於提出上訴後二十日內向本院補提理由書狀（均須按他造當事人之人數附繕本）
上訴時應提出委任律師或具有律師資格之人之委任狀；委任有律師資格者，另應附具
律師及格證書及釋明委任人與受任人有民事訴訟法第四百六十六條之一第一項但書或
第二項（詳附註）所定關係之釋明文書影本。
中      華      民      國    八十九    年      十二    月      二十七  日
                                          書記官  吳  鎮  鑫
附註：
民事訴訟法第四百六十六條之一（第一項、第二項）：
對於第二審判決上訴，上訴人應委任律師為訴訟代理人。但上訴人或其法定代理人具
有律師資格者，不在此限。
上訴人之配偶、三親等內之血親、二親等內之姻親，或上訴人為法人、中央或地方機
關時，其所屬專任人員具有律師資格並經法院認為適當者，亦得為第三審訴訟代理人
。


司法院資訊處製作；財團法人民間司法改革基金會備份。
